【裁判字號】    90,易,2602
【裁判日期】    901019
【裁判案由】    侵占等
【裁判全文】
臺灣板橋地方法院刑事判決                          九十年度易字第二六０二號
    公  訴  人  臺灣板橋地方法院檢察署檢察官
    被      告  乙○○
右列被告因侵占等案件，經檢察官提起公訴（九十年度偵緝字第七八０號），本院判
決如左：
    主  文
乙○○意圖為自己不法之所有，而侵占自己持有他人之物，處有期徒刑伍月，如易科
罰金以佰元折算壹日。
    事  實
一、乙○○係設於臺北縣樹林市○○街六二號三樓尚諺實業有限公司（以下稱尚諺公
    司）之負責人，於民國（下同）八十九年八月七日，以尚諺公司名義向第一租賃
    股份有限公司（以下稱第一公司）以附條件買賣方式，購買規格分別為ＦＣＰ－
    一六０、ＦＣＰ－一一０、ＦＣＰ－八０、四０ＴＳ之沖床各乙台，雙方並簽訂
    附條件買賣契約書，約定買賣價款中新臺幣（下同）二百七十五萬二百元，按月
    分二十四期給付，於尚諺公司未付清總價款之前，第一公司仍保有前開沖床之所
    有權，尚諺公司僅得先行占有使用，並依動產擔保交易法規定登記完畢。詎乙○
    ○於取得上開四台沖床後，明知其所持有前開沖床仍屬第一公司所有，竟基於為
    自己不法所有之意圖，於八十九年九月中旬之某日，前往台新國際商業銀行三重
    分行（以下稱台新銀行）辦理貸款，以上開沖床作為抵押擔保之方式，予以侵占
    入已。嗣經台新銀行人員欲向主管機關辦理登記時，發現乙○○尚未清償積欠第
    一公司之全部價款，始未准予貸款，乙○○並於八十九年十月十五日清償第二期
    分期付款後，即不給付剩餘款項，於八十九年十月下旬間即結束尚諺公司營業廠
    址，搬遷逃逸無蹤。
二、案經第一公司訴由臺灣板橋地方法院檢察署檢察官偵查起訴。
    理  由
一、訊據被告乙○○於本院調查及審理時固供承係尚諺公司之負責人，於前揭時、地
    以附條件買賣之方式向第一公司購入上開四台沖床，與在上開時間以該批沖床作
    為擔保而設定抵押之方式，向台新銀行辦理貸款，惟未貸得任何款項等情屬實在
    卷，另辯稱：因為伊向地下錢莊借錢沒辦法還，就跑路了，當時伊沒有通知第一
    公司，伊離開公司時機器還在，也不知道何人搬走了云云。經查右開事實，業據
    告訴人第一公司之代理人甲○○於檢察官偵訊及本院調查時均到庭指訴綦詳，並
    提出該四台沖床現已不在約定地點之照片六幀以資佐證。又證人即台新銀行之承
    辦員柯超智於檢察官偵訊時明確證稱：是乙○○本人來銀行找伊，說要辦機器貸
    款，伊問她機器之貸款有無還清，她說都還清了，正當伊去辦理登記時，工業局
    承辦人說機器有辦抵押給第一公司，伊才知道此事等語（見八十九年度他字第三
    五八五號偵查卷第二十九頁背面）。復有尚諺公司之變更登記事項卡、附條件買
    賣契約書、經濟部工業局動產擔保交易（附條件買賣）登記證明書均影本各乙份
    附卷可稽，足徵被告乙○○前揭供認之情節與事實相符而堪以採信。次按刑法上
    之侵占罪，以持有人就其持有中之他人所有物，表現其變為所有之意思而成立，
    不以實際上得財為必要條件。上訴人向警員表示，為某甲所保管之衣服不存在，
    願賠償臺幣一百二十元之時，如已有變更持有為所有之意圖，其犯罪行為既達侵
    占罪之既遂階段，嗣後交還侵占物於原所有人，於侵占罪之成立不生影響，最高
    法院四十四年台上字第五四六號判例可資參照。是以被告於八十九年八月七日與
    告訴人第一公司簽訂附條件買賣契約書，嗣於取得前揭四台沖床後，明知該批沖
    床仍屬告訴人所有，即於同年九月中旬之某日，再向台新銀行辦理貸款事宜，並
    佯稱機器貸款已付清云云，則被告就其持有中之該四台沖床，顯有變異為所有之
    意思，其確有為自己不法所有之意圖亦甚為彰明，縱未能取得台新銀行之貸款，
    揆諸前揭判例之意旨，被告之行為已達侵占罪之既遂階段，被告前揭辯稱不知何
    人於其離開後至公司搬走該批沖床云云，縱認屬實，亦無礙於侵占罪責之成立。
    至於公訴意旨認被告於八十九年十月下旬離開時始有侵占之犯行乙節，亦有未洽
    ，附予指明。從而本案事證明確，被告犯行洵堪認定，應予依法論科。
二、被告乙○○意圖為自己不法之所有，而侵占自己持有他人之物，核其所為係犯刑
    法第三百三十五條第一項之普通侵占罪。末按被告行為後，刑法第四十一條業於
    九十年一月十日修正公布施行，於同年一月十二日生效，依修正後之第四十一條
    第一項前段規定，得易科罰金之範圍由犯最重本刑為三年以下有期徒刑以下之刑
    之罪，擴大為犯最重本刑為五年以下有期徒刑以下之刑之罪，較有利於被告，依
    刑法第二條第一項前段之規定，本件應適用裁判時之修正後刑法第四十一條第一
    項前段規定，諭知易科罰金之折算標準。爰審酌被告乙○○前無任何犯罪科刑之
    紀錄，有臺灣高等法院檢察署刑案紀錄簡覆表乙份在卷可參，素行尚稱良好，及
    其犯罪之動機、目的、手段、侵占機器之價額，以及犯罪後尚知坦承大部分犯行
    之態度，惟迄未與告訴人第一公司達成償付價金之和解等一切情狀，量處如主文
    所示之刑，並諭知易科罰金之折算標準，以資懲儆。
三、公訴意旨另以：被告乙○○除前揭已論罪科刑之侵占犯行外，尚認被告將前開四
    台沖床予以處分，涉犯動產擔保交易法第三十八條之罪嫌等語。按犯罪事實應依
    證據認定之，無證據不得推定其犯罪事實，刑事訴訟法第一百五十四條定有明文
    。復按動產擔保交易法第三十八條規定動產擔保交易之債務人，意圖不法之利益
    ，將標的物遷移、出賣、出質、移轉、抵押或為其他處分，致生損害於債權人者
    ，處三年以下有期徒刑、拘役、或科或併科六千元以下罰金，此項規定，係因特
    定關係成立之罪，其犯罪主體，須為動產擔保交易之債務人，亦即限於依法訂立
    動產抵押在契約上負有債務之人，為構成本罪之特別構成要件。至債務人之法定
    代理人，或其他利害關係人，除有刑法第三十一條教唆、幫助或與債務人共同實
    施之情形應以共犯論外，不能單獨成立本罪，最高法院八十四年台非字第一四０
    號判決意旨可資參照。案經本院核閱告訴人提出之附條件買賣契約書，其上載明
    債務人係尚諺公司，被告除為尚諺公司之負責人外，另擔任連帶保證人等旨，有
    該份附條件買賣契約書影本在卷可按，故該附條件買賣契約之債務人為尚諺公司
    ，並非被告乙○○個人，被告雖有前揭已論罪科刑之侵占犯行，然揆諸前揭最高
    法院判決之意旨，仍難謂與動產擔保交易法第三十八條之構成要件相符，自不得
    科以上開條文之刑責。此外，本案復查無其他足資證明被告除已論罪科刑之侵占
    犯行外，尚有公訴意旨所指訴違犯動產擔保交易法第三十八條之積極證據，此部
    分應屬不能證明被告乙○○犯罪，惟因公訴人認二者間有想像競合犯之裁判上一
    罪關係，爰不另為無罪之諭知，附予敘明。
據上論斷，應依刑事訴訟法第二百九十九條第一項前段，刑法第三百三十五條第一項
、第二條第一項前段、第四十一條第一項前段，罰金罰鍰提高標準條例第一條前段、
第二條，判決如主文。
本案經檢察官楊仲農到庭執行職務
中      華      民      國      九十      年      十    月      十九    日
                                臺灣板橋地方法院刑事第三庭
                                      法  官    陳志揚
右正本證明與原本無異。
如不服本判決，應於判決送達後十日內向本院提出上訴狀 (應附繕本) ，上訴於
臺灣高等法院。
                                      書記官    陳慶樹
中      華      民      國      九十      年     十一    月       八    日
附錄本案論罪科刑法條全文：
刑法第三百三十五條
  意圖為自己或第三人不法之所有，而侵占自己持有他人之物者，處五年以下有期徒
  刑、拘役或科或併科一千元以下罰金。
  前項之未遂犯罰之。


司法院資訊處製作；財團法人民間司法改革基金會備份。
